【裁判字號】    97,訴,1450
【裁判日期】    980622
【裁判案由】    偽造文書等
【裁判全文】
臺灣臺北地方法院刑事判決              97年度訴字第1450號
公  訴  人  臺灣臺北地方法院檢察署檢察官
被      告  丙○○
                    指定送達代.
上列被告因偽造文書等案件，經檢察官提起公訴（97年度偵字第
12385 號），經本院判決如下：
    主  文
丙○○行使偽造私文書，足以生損害於他人，處有期徒刑肆月，
如易科罰金，以新臺幣壹仟元折算壹日。
    事  實
一、緣丁○○甄發起連會首計34會之民間互助會（條件為：會員
    每會會款新臺幣〈下同〉5 千元，期間自民國96年2 月25日
    起至97年7 月10日止，採標金由會款扣除之方式〈即俗稱內
    標〉，已得標之死會會員除每月應繳金額為前揭固定金額，
    活會會員則繳交扣除當月得標利息後之餘額，於每月10、25
    日下午1 時在東和小客運租賃有限公司桃園分公司或丁○○
    指定之處開標），其中丙○○以「張馨文」、「陳志豪」（
    由甲○○於會中轉讓）之名義共參加3 會、乙○○以自己名
    義參加1 會，後於96年3 月間因丙○○另向乙○○借款，遂
    約定前開乙○○參加之互助會款，即按月由丙○○轉為繳納
    以支付利息。詎丙○○未得乙○○之同意，竟意圖為自己不
    法之所有，於96年9 月10日在前述丁○○開標處，冒「乙○○」之名義參與競標，在標單上偽簽「乙○○」之姓名、填
    寫為競標利息1600，偽造「乙○○」之標單（標單於開標後
    已丟棄），提出行使於出席之會員，致會首丁○○、及會員
    陷於錯誤，決定由「乙○○」以1600元得標，足以生損害於
    乙○○、丁○○及全部會員，並交付該次得標金予丙○○。
    嗣乙○○於97年2 月間向丁○○表示欲參與競標，始知上情
    。
二、案經乙○○訴由臺灣臺北地方法院檢察署檢察官偵查起訴。
    理  由
一、訊據被告丙○○就證人丁○○於前揭時地召集之互助會（下
    簡稱系爭互助會），參與前開互助會負責處理「張馨文」2
    會、「陳志豪」（接替證人甲○○）、另自第二會起均以積
    欠被害人乙○○之利息款抵轉代繳乙○○之會款，而96年9
    月10日確實為1600元得標，取得該次得標金等事實，於本院
    調查、審理時均坦承不諱，惟仍矢口否認有何偽造文書、詐
    欺之犯意，辯稱：前開互助會中乙○○參加之會伊有全部處
    理權，且該次投標係以電話投標、未表明何人、投標金額，
    係丁○○自行認定為「乙○○」以1600元投標，而實際上應
    係伊有處理權之4 會中一人得標，並非指該次係以「乙○○
    」之名義投標，況乙○○其後亦取得「陳志豪」名義之得標
    款，並無損失云云。經查：
  (一)證人丁○○於前揭時地召集前開互助會，被告以「張馨文」
    名義參加2 會、後又接替證人甲○○以「陳志豪」名義參加
    之會，自第二會起均以積欠被害人乙○○之利息款抵轉代繳
    乙○○之會款，自96年3 月間起，即每月直接向證人丁○○
    繳交4 會會款，又於96年9 月10日確實因為1600元得標而取
    得該次全部得標金額等事實，於本院調查、審理時均坦承不
    諱，並經證人即告訴人乙○○、甲○○等人於本院具結證述
    歷歷，且有證人丁○○（證人丁○○於審理中經合法傳喚、
    拘提均未到庭，惟於檢查事務官前之陳述係與其他證人證述
    情節相合，具有可信之特別情況，且為犯罪事實之存否所必
    要，依據刑事訴訟法第159 條之3 第3 款之規定，是證人丁○○於97年5 月9 日於檢查事務官前之陳述具有證據能力）
    於偵查中陳述明確，且有互助會單（見他字卷第15頁）附卷
    可參；前開事實堪以認定。
  (二)另證人丁○○亦證稱：被告於96年9 月10日得標時，係親自
    持標單，上面載明姓名、金額參與投標等語（見他字卷第23
    頁），而證人甲○○亦證稱：伊曾經參與投標一次，該次亦
    確實以標單競標，上載有金額等語（見本院98年6 月8 日筆
    錄第9 頁），是前開互助會開標均實際以標單競標，以資辨
    認實際之得標金、及得標人。且證人甲○○亦於本院具結證
    稱：伊有該互助會7 會之會員，欲投標時，係以電話通知會
    首，待開標後會首電話表示確實得標時，再告知7 會中以何
    人為得標人等語（見本院98年6 月8 日筆錄8 、9 頁），以
    常情相衡，以一人「代理」、或實際參與多會互助會之情形
    多有，會首為確認得標金之給付對象、及向其他活會會員交
    待得標者，以免往後會務糾紛、死會活會不清，會首均會於
    開標當場、或實際得標通知時，確認「實際得標之會員名稱
    」，豈有「由會首認定、自行私下安排」之可能？故被告於
    96 年9月10日持「乙○○」名義標單行使參與投標之行為，
    亦足以認定。被告辯稱：該次並無標單，亦未向會首確認得
    標人云云，顯不足採。
  (三)又被告與證人乙○○間係因借貸關係，而約定以被告應支付
    證人乙○○之利息直接轉交會首，以為證人乙○○每月應繳
    之會款等情，亦為被告所不爭執，且為證人乙○○具結證述
    明確，是被告所「繳交」之「乙○○」會款，係以證人乙○○之實際利息所得繳付；況證人乙○○間之借貸係始於96年
    3 月，而前開互助會始於96年2 月，故96年2 月之「乙○○
    」會款係由證人乙○○以自己款項支出，僅由被告轉交會首
    丁○○等事實，亦為證人乙○○證述歷歷；況被告亦自承：
    證人乙○○亦有投標之權利等語（見本院98年6 月8 日筆錄
    第13、14頁），是由參與互助會之名義人為「乙○○」、且
    繳納會款之實際義務人亦係「證人乙○○」、參與互助會會
    員「標會之權利」者更係證人乙○○，故有權取得前開標金
    ，自應係證人乙○○，被告僅係「代轉會金」者，並非該互
    助會之權利義務人，且被告投標前亦未經證人乙○○之授權
    乙節，已經被告供述、證人乙○○證述相合，自無權主張該
    「乙○○」會之權利，被告辯稱：伊有該「乙○○」會之全
    部權利云云，顯為矯飾。是被告前開未經證人乙○○之同意
    ，即以證人乙○○之名義投標，其偽造乙○○之標單，而詐
    取標金，致會首、全部會員陷於錯誤而交付會款，證人乙○○又未取額該次會款，致生損害於會首、全部會員、及乙○○之事實，亦臻明確。
  (四)再偽造、詐欺後，縱被告曾經以他會彌補證人之權利、事後
    返還詐欺款項等，亦無解於構成要件合致之事實，無礙前開
    事實之認定，被告辯稱：告訴人並未受損云云，亦不可採，
    附此敘明。
  (五)綜上所述，本件事證明確，被告所辯亦不足採，被告犯行洵
    堪認定，應予依法論科。
二、按一般民間互助會競標係由參與者以標單簽寫會員姓名、標
    息，而以所寫標息最高者為得標，是標單係屬在紙上書寫之
    文字而依習慣及約定足以為表示一定用意之證明，依刑法第
    220 條規定視為準文書。核被告以「乙○○」名義填寫標單
    ，並在標單上書寫姓名及記載標金持以行使，其冒用「乙○○」名義競標而得標，足以生損害於他人之行為，係犯刑法
    第216 條、第220 條、第210 條行使偽造準私文書罪及刑法
    第339 條第1 項詐欺取財罪。偽造會員姓名簽署之行為係偽
    造私文書之部分行為，不另論罪，另偽造私文書之低度行為
    則又為行使偽造私文書之高度行為所吸收，故僅論以行使偽
    造私文書罪。被告所犯上開二罪，係以一行為而觸犯數罪名
    ，為想像競合犯，應依刑法第55條規定，從一重之行使偽造
    準私文書罪處斷。爰審酌被告於犯罪後仍不知悔悟，堅不與
    被害人和解、更不賠償任何損失，犯後態度惡劣，然被告詐
    取之金額非鉅，並衡量被告其餘之品行、犯罪動機、目的、
    手段、所生危害等情形，量處如主文所示之刑，以資儆懲。
    至被告所偽造標單於案發後，業已丟棄滅失而不存在，業經
    證人丁○○證述明確，爰不另為沒收之宣告。
據上論斷，應依刑事訴訟法第299 條第1 項前段，刑法第216 條
、第210 條、第339 條第1 項、第41條第1 項、第55條，刑法施
行法第1 條之1 ，判決如主文。
本案經檢察官楊智綸到庭執行職務
中    華    民    國    98    年    6     月    22    日
                  刑事第四庭審判長法  官  郭惠玲
                                  法  官  李桂英
                                  法  官  李明益
以上正本證明與原本無異。
如不服本判決應於收受送達後10日內向本院提出上訴書狀，並應
敘述具體理由；其未敘述上訴理由者，應於上訴期間屆滿後20日
內向本院補提理由書（均須按他造當事人之人數附繕本）「切勿
逕送上級法院」。告訴人或被害人如對於本判決不服者，應具備
理由請求檢察官上訴，其上訴期間之計算係以檢察官收受判決正
本之日期為準。
                                   書記官  江虹儀
中    華    民    國    98    年     6    月    26    日
附錄本案論罪科刑法條全文：
刑法第216條（行使偽造變造或登載不實之文書罪）
行使第210 條至第215 條之文書者，依偽造、變造文書或登載不
實事項或使登載不實事項之規定處斷。
刑法第210條（偽造變造私文書罪）
偽造、變造私文書，足以生損害於公眾或他人者，處5 年以下有
期徒刑。
刑法第339條（普通詐欺罪）
意圖為自己或第三人不法之所有，以詐術使人將本人或第三人之
物交付者，處5 年以下有期徒刑、拘役或科或併科1 千元以下罰
金。
以前項方法得財產上不法之利益或使第三人得之者，亦同。
前二項之未遂犯罰之。


司法院資訊處製作；財團法人民間司法改革基金會備份。
